【裁判字號】    98,台上,1351
【裁判日期】    980730
【裁判案由】    侵權行為損害賠償
【裁判全文】
最高法院民事判決            九十八年度台上字第一三五一號
上  訴  人  豐永交通有限公司
法定代理人  丙○○
訴訟代理人  謝志明律師
被 上訴 人  甲○○
            乙○○
上列當事人間請求侵權行為損害賠償事件，上訴人對於中華民國
九十七年十月二十九日台灣高等法院台中分院第二審判決（九十
七年度上字第二三六號），提起上訴，本院判決如下：
    主  文
原判決關於駁回上訴人之上訴及該訴訟費用部分廢棄，發回台灣
高等法院台中分院。
    理  由
本件被上訴人主張：第一審共同被告丁○○於民國九十三年七月
十七日下午四時許，駕駛上訴人所有車號772-戊○營業用貨運曳引
車（下稱系爭曳引車）附掛共同被告龍瀅股份有限公司（原名昌
鑫通運股份有限公司，下稱龍瀅公司）所有車號 己○-85營業用拖
車（下稱系爭拖車），行至南投縣草屯鎮○○路三六六號前，將
該拖車卸下停放後，即駕駛曳引車離去。惟該拖車停放顯妨害他
車通行，且於夜間時未顯示停車燈光，亦未於該車體後方豎立車
輛故障標誌，違反道路交通安全規則第一百十二條第九款、第十
二款、第十三款等規定，致伊子庚○○於同日晚間八時二十七分
許，騎乘機車路經該處，看見系爭拖車時已不及剎車，撞上拖車
左後方車角，嗣經送醫仍不治死亡。而丁○○於上述時地駕駛上
訴人之曳引車，外觀上堪認係為上訴人服勞務，上訴人應依民法
第一百八十八條第一項前段規定，與丁○○連帶賠償殯葬費、扶
養費、慰撫金等情，爰求為命上訴人給付被上訴人甲○○新台幣
（下同）一百零三萬九千九百八十七元、被上訴人乙○○一百零
四萬一千零八十二元，並均加計自九十六年五月四日起按法定利
率計算遲延利息之判決（被上訴人逾上開本息之請求及請求龍瀅
公司給付部分，均受敗訴判決確定；另其請求丁○○給付上開本
息，經第一審判決其勝訴，未據丁○○聲明不服）。
上訴人則以：丁○○擁有曳引車數部，僅系爭曳引車及車號子○-5
38曳引車靠行伊公司，被上訴人不能證明丁○○係駕駛系爭曳引
車肇事，自不得請求伊賠償。又本件事故發生，除被害人本身有
未注意車前狀況、隨時採取必要安全措施及無照駕駛之過失外，
其法定代理人即被上訴人將其所有機車借與無駕駛執照之被害人
使用，亦有過失，應減免伊賠償金額；另被上訴人請求之慰撫金
亦屬過高等語，資為抗辯。
原審維持第一審所為命上訴人給付甲○○一百零三萬九千九百八
十七元、乙○○一百零四萬一千零八十二元及其遲延利息部分之
判決，駁回其上訴，係以：被上訴人之子庚○○於上開時地騎乘
機車，撞上停放該處之系爭拖車，送醫後仍不治死亡。上訴人雖
抗辯不能證明丁○○係駕駛系爭曳引車肇事云云，惟事故發生後
，丁○○即策動訴外人辛○○向警方投案自承為肇事者，嗣經法
院查明其係頂替丁○○，而判決無罪確定（辛○○嗣經檢察官以
涉犯藏匿人犯罪嫌，提起公訴）；又車禍發生之翌日凌晨，丁○
○主動向警方坦承其為本件肇事拖車之車主，辛○○經檢察官諭
知交保，亦係由丁○○為其繳納保證金，辛○○於刑事案件陳稱
「係丁○○將車輛放在那邊，叫我幫他頂罪，說要拿五萬元給我
，但後來只給我一萬元」等語，足見系爭拖車確係丁○○停放。
又系爭拖車登記車主為昌鑫通運股份有限公司，係附掛於車主登
記為上訴人之系爭曳引車；而依丁○○被舉發違規之資料顯示，
其駕駛系爭曳引車違規受罰紀錄有九十三年四月二十一日、六月
二十一日、七月十二日、十月二十三日、十一月五日、九十四年
二月五日、七日、二十二日、二十五日共九次，亦即丁○○在九
十三年四月二十一日至九十四年二月二十五日約十個月期間內，
均駕駛系爭曳引車，且違規受罰達九次之多；至於其他曳引車之
違規紀錄均在本件事故發生前或後九個月，足見九十三年七月十
七日本件事故發生時，丁○○確係駕駛系爭曳引車而肇事。查系
爭拖車停放地點為慢車道，在夜間無照明之情況下，其佔用慢車
道停車，且未豎立警告設施，致庚○○駕駛機車行經該處閃避不
及，撞上拖車左後方車角，則丁○○之不當停車行為與庚○○死
亡間，自有相當因果關係，應對庚○○之死亡負過失責任甚明。
而系爭曳引車靠行於上訴人公司，從外觀上判斷，車輛屬上訴人
所有，司機係為上訴人服勞務，自應使上訴人負僱用人之責任，
以保護交易之安全，是被上訴人依民法第一百八十八條第一項規
定，請求上訴人賠償，應屬有據。次查甲○○主張為庚○○支出
殯葬費，依其提出之各項收據及支出明細，於十萬零五百元範圍
內，均屬殯葬之必要支出，應予准許。又被上訴人為庚○○之父
、母，庚○○自成年後對於被上訴人負有扶養義務，而甲○○名
下雖有房屋、土地各乙筆及汽車一部，然僅供自己居住、使用，
未能藉由該等財產收益，且其九十五年度之收入僅有十二萬四千
元，將來復日漸年老，自難因其目前擁有上開財產，即認其非不
能維持生活，而不符合受扶養之要件。甲○○（四十八年十一月
十五日生）、乙○○（五十一年一月五日生）於庚○○成年（九
十六年八月二十九日）時分別年滿四十七歲、四十五歲，得受扶
養之餘命各為三十一‧二六年、三十七‧九八年，其扶養義務人
除庚○○外，尚有配偶及子女壬○○、癸○○共四人，癸○○係
八十年四月七日出生，尚未成年，但被上訴人均自願減為按四分
之一比例，暨甲○○、乙○○之餘命各以二十七年‧六五年、三
十四‧六一年計算，自無不可。依行政院主計處公布之九十五年
度台灣地區家庭收支調查報告所示，南投地區每人之月平均消費
額為一萬四千七百十五元，每年則為十七萬六千五百八十元，依
霍夫曼計算法扣除中間利息後，甲○○部分計三百十一萬七千六
百十七元，乙○○部分為三百六十萬三千八百八十七元；依四分
之一比例計算，即各為七十七萬九千四百零四元、九十萬零九百
七十二元。再庚○○為被上訴人之獨子，死亡時尚未成年，被上
訴人所受精神之痛苦，無待言喻，審酌甲○○為國中畢業，目前
職業為貨車跟車幫手，每月薪資約三萬元，名下有建物、土地各
乙筆及汽車一部；乙○○為國小畢業，家管，名下無財產；丁○
○為國中畢業，名下有自用小客車一部，且實際上尚擁有靠行之
曳引車等情，認被上訴人請求之慰撫金各以一百二十萬元為適當
。以上合計甲○○、乙○○之損害額分別為二百零七萬九千九百
七十四元、二百十萬零九百七十二元。惟按汽車行駛時，駕駛人
應注意車前狀況，並隨時採取必要之安全措施（道路交通安全規
則第九十四條第三項），庚○○駕駛機車竟疏未注意車前狀況，
並隨時採取必要之安全措施，致撞及拖車左後方車角，顯亦與有
過失；至其無照駕駛違規，尚無涉過失問題。衡量雙方之上述過
失程度，爰減輕上訴人賠償金額百分之五十；另乙○○部分再扣
除其已受領國家支付之犯罪被害補償金九千四百零四元，則甲○
○、乙○○得請求賠償之金額應各為一百零三萬九千九百八十七
元、一百零四萬一千零八十二元。從而，被上訴人請求上訴人給
付上開金額及加計自起訴狀繕本送達上訴人翌日即九十六年五月
四日起按法定利率計算遲延利息部分，洵屬正當，應予准許等詞
，為其判斷之基礎。
惟查本件事故發生於九十三年七月十七日，未領有駕駛執照而駕
駛機車者，係違反當時適用之道路交通管理處罰條例第二十一條
第一項第一款之規定；另汽車所有人聽任無駕駛執照之人駕車者
，違反同條例第二十八條之規定（該條例於九十四年十二月二十
八日修正，因原第二十八條規定已改列於第二十一條第五項，故
刪除該條規定），即均違反保護他人之法律，依民法第一百八十
四條第二項規定，應推定其有過失（本院六十七年台上字第二一
一一號判例參照）。上訴人抗辯庚○○無駕駛執照，為被上訴人
所明知，仍將機車交其駕駛，庚○○與被上訴人均有過失等語，
乃原審竟謂庚○○無照駕駛違規，尚無涉過失問題云云，而於審
酌被上訴人與有過失之情節，減輕其賠償金額時，未予斟酌，自
屬違背法令。又依卷附違規查詢報表所示（一審卷一六四頁），
丁○○駕駛系爭曳引車違規日為九十三年四月六日、六月六日、
十月二十一日、九十四年二月五日、七日共五次；乃原審或將報
表上所載「應到日」（九十三年四月二十一日、六月二十一日、
十月二十三日）誤為「違規日」，或將報表所列同一序號之「違
規日」、「應到日」誤為二個違規紀錄（如該報表序號 5、6、8
），另報表上亦無九十三年七月十二日之違規紀錄，則原審謂丁
○○在九十三年四月二十一日至九十四年二月二十五日約十個月
期間內，均駕駛系爭曳引車，且違規受罰達九次之多云云，亦與
卷證資料不符，而有可議。上訴論旨，執以指摘於其不利部分之
原判決不當，求予廢棄，非無理由。
據上論結，本件上訴為有理由，依民事訴訟法第四百七十七條第
一項、第四百七十八條第二項，判決如主文。
中    華    民    國  九十八  年    七    月   三十   日
                      最高法院民事第一庭
                          審判長法官  蕭  亨  國
                                法官  葉  勝  利
                                法官  高  孟  焄
                                法官  黃  義  豐
                                法官  許  正  順
      本件正本證明與原本無異
                                      書  記  官
中    華    民    國  九十八  年    八    月   十一   日
                                                Ａ


司法院資訊處製作；財團法人民間司法改革基金會備份。
